【裁判字號】    97,交上訴,97
【裁判日期】    970902
【裁判案由】    公共危險
【裁判全文】
臺灣高等法院刑事判決                97年度交上訴字第97號
上  訴  人  台灣士林地方法院檢察署檢察官
被      告  甲○
上列上訴人因被告業務過失致死案件，不服台灣士林地方法院96
年度交訴字第31號，中華民國97年3 月11日第一審判決（起訴案
號：台灣士林地方法院檢察署95年度調偵字第320 號），提起上
訴，本院判決如下：
    主  文
上訴駁回。
    理  由
壹、程序方面
    按被告以外之人於審判外之言詞或書面陳述，除法律有規定
    者外，不得作為證據，刑事訴訟法第159條第1項固定有明文
    ，惟被告以外之人於審判外之陳述，雖不符合同法第159 條
    之1至第159條之4 規定，但經當事人於審判程序同意作為證
    據，法院審酌該言詞陳述或書面陳述作成時之情況，認為適
    當者，亦得為證據，當事人、代理人或辯護人於法院調查證
    據時，知有第159條第1項不得為證據之情形，而未於言詞辯
    論終結前聲明異議者，視為有前項之同意，此觀同法第 159
    條之5 規定即明。查本判決後開引用各該被告以外之人於審
    判外之陳述（包含書面陳述），皆屬傳聞證據，惟當事人雖
    知上開證據資料為傳聞證據，但於本院準備程序及審判期日
    中均表示無意見而不予爭執，且迄至言詞辯論終結前亦未再
    聲明異議，本院審酌上開證據資料製作時之情況，尚無違法
    不當及證明力明顯過低之瑕疵，亦認為以之作為證據應屬適
    當，揆諸前開規定，爰逕依刑事訴訟法第159條之5規定，認
    前揭證據資料均例外有證據能力，合先敘明。
貳、實體方面
一、公訴意旨略以：被告車牌號碼8E-818號大貨車及車牌號碼DL
    -43 號拖曳車之全聯結車輛所有人，靠行於址設臺北市○○
    區○○路2段107之l號2 樓之l「永達汽車貨運股份有限公司
    」，平時以駕駛前述全聯結車運送貨物為業，為從事駕駛業
    務之人。於民國（下同）95年l月6日凌晨零時許，被告駕駛
    前開車輛欲前往臺北縣三芝鄉四棧橋24之5 號由陳詠霖所經
    營之春風茶室飲酒，遂由臺北縣淡水鎮往三芝鄉○○○○○
    路行駛，行駛至上址附近欲停放車輛，原應注意在彎道及顯
    有妨害機車通行之機車優先道不得停車，且停放車輛遇有晝
    晦、風沙、雨雪、霧靄時，或在夜間無燈光設備或照明不清
    之道路，應顯示停車燈光或反光標識，且依當時之情境，並
    無不能注意之情事，卻為圖一時之便，而將車輛停放在春風
    茶室附近之臺北縣三芝鄉四棧橋24之5 號前之淡金路路邊之
    機車優先道上，且疏未注意顯示停車燈光或反光標識。適有
    王家文騎乘車牌號碼CIF-257 號重型機車，沿上開路段由南
    往北方向行進，途經上述地點時，因天色昏暗、照明不足、
    下雨視線不良，而迎面撞及停放在該處之上開全聯結車車輛
    車尾，致受有胸部挫傷併內出血等傷害致失血性休克而不治
    死亡（被告因上開業務過失罪刑，業經原審判處有期徒刑 1
    年2月，減為有期徒刑7 月，緩刑4年確定）。被告於同日凌
    晨6 時15分許欲駕車離去之際，已然知悉前開事故之發生，
    竟未詳加察看，俾以救護傷患及報警處理，即逕行駕車離去
    ，適有邱寶慧、厲惠萍駕車經過，見毀損之機車及倒地之王
    家文，懷疑被告肇事逃逸而記下全聯結車之拖曳車車牌號碼
    報警，因而循線查獲，而認被告另犯刑法第185條之4肇事逃
    逸罪責云云。
二、按被告未經審判證明有罪確定前，推定其為無罪；又犯罪事
    實應依證據認定之，無證據不得認定犯罪事實；不能證明被
    告犯罪者，應諭知無罪之判決，刑事訴訟法第154條第1項、
    第2項及第301 條第1項分別定有明文。又事實之認定，應憑
    證據，如未能發現相當證據，或證據不足以證明，自不能以
    推測或擬制之方法，為裁判基礎（最高法院40年度臺上字第
    86號判例意旨參照）。另認定犯罪事實所憑之證據，雖不以
    直接證據為限，間接證據亦包括在內；然而無論直接或間接
    證據，其為訴訟上之證明，須於通常一般之人不致有所懷疑
    ，而得確信其為真實之程度者，始得據為有罪之認定，倘其
    證明尚未達到此一程度，而有合理之懷疑存在時，即無從為
    有罪之認定，亦有最高法院76年度臺上字第4986號判例意旨
    可資參照。
三、公訴意旨認被告涉有刑法第185條之4肇事逃逸之罪責，主要
    係以告訴人王方祺之指訴、證人林家成、邱寶慧、莊佩芬、
    厲惠萍、陳永霖之證述及被告於離開春風茶室未久，多次與
    春風茶室老闆陳永霖電話聯繫；車禍撞擊聲響大被告不可能
    沒有聽聞、被告駕車起步前由後照鏡應該可以看見其車輛後
    方倒臥被害人等，為其主要論據。惟訊據被告堅決否認知悉
    駕車肇事致人死傷而逃逸，辯稱：其係經由車頭上駕駛座開
    車離開，駛離前並未發現肇事，並非已知肇事致人死傷而仍
    逃逸等語。
四、經查：
  (一)本件告訴人王方祺係被害人王家文之子，於車禍發生時並未
    在場目擊。其雖質疑現場被害人血跡位置，與被害人及機車
    倒地位置不同，懷疑被害人之機車因車禍撞擊遭被告之車輛
    夾住，被告將被害人及機車自被告之車輛下方拖出云云。惟
    到場處理之員警施勝男於原審審理時到庭具結證稱：「因為
    把手是整個往後凹，整輛機車有可能卡在大型車子的車尾，
    照機車龍頭毀損情形看，機車有可能是卡在大型車子的車尾
    。因為機車撞擊力道很大，如果他卡進去的力量很大，要用
    整個力量把它拉出來，可能有困難，有可能是大型車輛開走
    後，機車就自然脫落」等語（見原審卷第113 頁）。參以證
    人林家成、邱寶慧、莊佩芬、厲惠萍均僅見被告車後倒臥被
    害人王家文及其撞毀之機車，證人邱寶慧、厲惠萍目擊時被
    告已坐在駕駛座上起步行駛，依上開證人之證述，僅能證明
    被告於車禍發生後並未對被害人施以救護即離開，然並無法
    證明被告移動被害人、機車或被告已知悉其所駕車輛肇事致
    被害人王家文死傷仍離開。
  (二)據證人邱寶慧所稱，其目擊被告車輛駛離，懷疑其為肇事車
    輛，旋即抄下車牌撥打119 報案，當時被告車輛已經駛離等
    語（見原審卷第60頁、台灣士林地方法院檢察署95年度偵字
    第6236號偵查卷第14頁），再依卷附台北縣政府消防局救護
    案類受理紀錄單所示，證人邱寶慧報案時間係6 時15分50秒
    （見前揭偵查卷第63頁）。而被告於車禍發生後雖於6 時15
    分43秒左右，接獲春風茶室老闆陳詠霖以行動電話00000000
    00與被告之行動電話0000000000聯繫，通話時間34秒（見原
    審卷第106 頁），通話時間與證人邱寶慧目擊被告駛離、被
    害人倒地傷亡而通報119 之時間相差甚微，公訴人並據此推
    論陳詠霖係通知被告其違規停車導致本件車禍使被害人死亡
    云云。惟證人陳詠霖於偵查中到庭具結證稱：「那天我睡在
    店裡，警察來敲門問我，路邊躺一個人我知道嗎？我說我不
    知道，警察再問我客人是何人最後走是那位，我才打電話問
    被告，你出來時有無看見路邊躺一個人，他說沒有，然後就
    掛掉電話」等語（見調偵卷第7 頁）。又此通電話通話時，
    發話與受話之基地台均為台北縣三芝鄉○○村○○街1號2樓
    ，雖足見被告接獲陳詠霖通知時，離開肇事現場並非甚遠，
    惟被告稱接獲電話時其人在淡水家中睡覺一節，固不足以採
    信，惟被告當時應已離開肇事現場，否則陳詠霖何需撥打行
    動電話與被告聯繫？則此通聯紀錄及陳詠霖之證述，至多僅
    能證明被告離去後未久已知肇事，並不能認為被告知悉肇事
    後仍故意（不論直接故意或間接故意）逃逸離開現場。
  (三)至於原審於96年5月11日下午3時至本件車禍現場履勘時，經
    請被告將車禍當日駕駛車輛開至當日停放之位置，由證人即
    消防員王誠乾指出被害人躺臥之位置，法官從被告之車輛駕
    駛座後照鏡固然可以看見證人王誠乾所指認被害人身體躺臥
    時，腳跨在快車道上的點（見原審卷第20頁）。惟原審勘驗
    之時間係下午3 時，光線充足且天氣晴朗，有勘驗時拍攝之
    照片存卷可參（見原審卷第28頁）；然本件車禍發生被告駕
    車離開之時間係95年1 月6日凌晨6時15分許，已如前述，據
    證人莊佩芬（即車禍發生後行經該處為閃避被害人而跌倒之
    機車騎士）所述，當時天色未亮、視線不好且下雨（見前揭
    偵查卷第22頁）、證人林家成（即車禍發生後行經該處之公
    車司機）亦證稱：當時沒有路燈、下雨、天色昏暗、視線不
    良（同上卷第25頁）；證人即台北縣政府警察局淡水交通分
    隊隊員施勝男於原審審理時亦證稱：「其於案發後20-30 分
    鐘到現場，到場時被害人已被救護車載走，只看到摩托車，
    其到達時天色剛要亮」等語（見原審卷第110頁、第112頁）
    。而依原審職務上所知，台北地區1月份日出時刻約在6時40
    分，核與證人莊佩芬、林家成所述當時天色昏暗相符，堪信
    被告於6時15 分駕車離開時，確實尚未日出而天色昏暗。再
    參員警施勝男於到場處理後拍攝之照片顯示，該路段分隔島
    處雖設有路燈，但人行道旁接近機車道區○○路燈照明（前
    揭偵查卷第32頁），且當日適逢下雨，益見證人林家成、莊
    佩芬所稱當地下雨且視線不良一節，應為事實。且依卷附現
    場圖以觀，被告係停車後往前步行至春風茶室，其辯稱離開
    春風茶室時，係從車頭處直接上駕駛座駛離，並未察覺車後
    有異狀等語，尚堪採信。則被告駕車離去時，既然尚未日出
    ，天色昏暗，兼以照明不足、陰雨視線不良，而被告所駕車
    輛（8E-818營業大貨曳引車車輛長度又為1100公分、DL─43
    營業全拖車車輛長度為1102公分，車輛長度合計22公尺有餘
    ，此有台北市監理處96年11月7日北市監三字第09665301400
    號函（原審卷第82-1頁可參），實難期被告坐在駕駛座可以
    由後照鏡察覺22公尺遠之車後方有被害人之腳部分露出跨於
    快車道上。
  (四)至於公訴人認為車禍發生時為清晨，非常安靜，被告於春風
    茶室內應該可以聽聞被害人機車撞擊被告車輛之巨大聲響，
    而推論被告應知車禍發生。惟車禍發生地點距離春風茶室門
    口約16.9公尺，並非緊鄰春風茶室，此有警繪現場圖可參（
    原審卷第122 頁），且由車禍發生後至少有邱寶慧、厲惠萍
    及林家成、莊佩芬駕駛之車輛經過該路段以觀，足見該處斯
    時並非人跡罕至萬籟俱寂，縱使車禍發生碰撞之聲響，被告
    位於至少16.9公尺外之屋內飲酒，是否一定能夠聽聞並因此
    獲悉車禍發生，並非無疑，尚難以臆測之詞，推論被告必定
    因此知悉車禍發生。
  (五)檢察官上訴意旨略以：「1、原審法院於96年5月11日至案發
    現場勘驗時，曾訊問證人即當時負責救護之消防人員王誠乾
    ，經其具結證稱：被害人臉朝上，成四分之三躺臥狀態，頭
    在慢車道上，腳在跨越快車道白線上，伊到現場為救人有把
    機車往右移50公分，機車碎片及血漬在慢車道中間偏快車道
    處，如事故現場圖等語。證人並當場繪製被害人倒臥位置（
    詳鈞院卷第26頁圖示）。當日原審法院勘驗之結果為「從被
    告聯結車駕駛座上後照鏡可看到證人王誠乾所指認被害人身
    體躺臥時，腳跨在快車道上的點。」此有原審卷第27頁現場
    圖及第28頁標示有被害人位置之現場照片可資佐證。且被告
    在偵查中曾自承：「我上車以後我擦擦後視鏡及眼鏡，車子
    就開走了。」按被告上車後既然還特別擦拭後照鏡及眼鏡，
    其目的必然是想要使視線能夠更清楚，又豈有於車輛啟動後
    要離開現場之際，不看駕駛座旁左側後視鏡之理？ 2、證人
    邱寶慧於原審結證稱：案發當時伊開車在慢車道上經過，看
    到被告車輛在機車專用道上，正要啟動準備離開，當時被告
    的車車身已拉直從外車道開向內側車道，伊車距離被告車約
    一個小客車車身長，約2、3公尺距離，被告車有開尾燈，死
    者倒臥在卡拉OK左前方，被告車在死者右邊，死者倒臥距離
    被告車並不會很遠，在伊與被告車之間沒有其他車輛也沒有
    類似巴士的大型車經過或停放，伊是第一個開車發現者，被
    害人所躺的位置在機車道跟外線道中間，當時路面很乾淨，
    所以會特別注意到車禍現場情狀，當時光源是伊之車燈且天
    候已有些許微亮等語。衡諸常情，被告當時欲將車輛由機車
    專用道向左切入慢車道時，理應由其車輛駕駛座之左側後視
    鏡觀看其左後方有無來車，始可能向左切入；且當時確實有
    邱寶慧所駕之車輛在被告車輛左後方約2、3公尺處同向駛來
    ，被告焉有可能全無端視左側後視鏡觀察後方有無來車，貿
    然切入左側車道之理？因此堪認被告在駕車欲離開之際必有
    注視左側後視鏡，被告一旦注視左側後視鏡，依上開鈞院勘
    驗之結果，看到被害人倒臥在地之情狀勢屬必然，惟被告依
    然置若罔聞，駕車逃逸。3、再依被告於鈞院96 年10月16日
    開庭時繪製之現場位置圖觀之（詳附件），苟被告所繪述之
    車輛停放處有一過彎屬實，按當被告車頭如證人邱寶慧所述
    正由機車專用道切入慢車道之情形，則必然是車頭先左偏，
    牽引著第一截車廂，而第二截車廂因本身無動力，其與第一
    截車廂連接處 (即兩截車廂連接處 )必定因車頭左偏而產生
    些許右偏，就在二截車廂連接處向右偏，而車頭向左偏之際
    ，被害人倒臥之情形更為顯而易見，是被告對於被害人倒臥
    在左後方本有預見可能性；參以邱寶慧之車輛適從左後方駛
    來，被告欲切入左方車道勢必要觀看左後方有無來車；因此
    ，無論被告當時是藉由左側後視鏡或是直接由駕駛座窗口向
    後觀察，均可以清楚看到死者倒臥在左後方；且當時現場光
    源尚有被告之車尾燈、邱寶慧之車頭燈，並且當時天色已微
    亮，均不妨礙被告可得看到死者倒臥之情狀。且被告在96年
    10月16日接受檢察官詢問時，對於其將車輛違規停放在機車
    專用道上長達6小時餘，有可能造成後方來車撞擊之傷亡事
    故亦表示有認識，被告明知自己夜間違規停車極易造成後方
    車輛追撞之事故，且明知其車身長度較長，竟任容被害人撞
    擊倒地後仍毫不檢視，置之不理揚長而去，堪認本件被告縱
    無直接故意，亦有間接故意。 4、另春風茶室老闆陳詠霖於
    偵查中亦結證稱：伊有打電話問被告知不知道發生事故，被
    告說不知道，伊有問被告要不要回來，被告沒有回答要回來
    等語。然由被告0000000000號行動電話與陳詠霖0000000000
    號行動電話通聯記錄顯示，被告在95年1 月6日上午6時15分
    開始接收陳詠霖話務時，伊尚在陳詠霖茶室使用之基地台位
    置公正街處，迄同日6時50 分許，始到被告住處使用之基地
    台位置大片頭處，期間二人通話多達4通，其中第1 通6時15
    分43秒由陳詠霖發話給被告，此與本件案發時間相符，通話
    時間34秒，應是陳詠霖所指通知被告肇事之電話; 第2 通發
    生於6時47分10秒，由被告發話給陳詠霖，通話時間為148秒
    ; 第3通發生於6時50 分5秒，由陳詠霖發話給被告，通話時
    間為58秒; 第4通發生於6時57 分3秒，由被告發話給陳詠霖
    ，通話時間為23秒，累計通話時間達263秒，其中第2通更長
    達148秒，且第2通與第4 通間僅間隔約10分鐘，有通聯記錄
    及中華電信股份有限公司客戶服務處第一客服中心查詢電信
    使用者資料函覆單在卷可證；被告既剛從陳詠霖茶室店內出
    來，又何以需要與陳詠霖有如此密集而頻繁之通話？被告此
    行顯然異於常情。被告於駕車返回伊住處途中，業由陳詠霖
    來電告知伊已肇事，被告明知肇事，仍執意離去，置被害人
    於不理，堪認其肇事後而逃逸之主觀犯意甚堅。 5、被告於
    原審供述春風卡拉OK店於被告離去時已經相當安靜，另原審
    卷內所附員警至現場查訪之報告所示，卡拉OK店係鐵皮屋組
    成，於凌晨6 時，該路段如此安靜的狀態，觀之被害人身體
    及其機車所受之損害，撞擊聲響應很巨大，被告辯稱毫無聽
    聞，自難採信。」云云。惟查，被告當時駕車離開前，衡情
    固應由其車輛駕駛座之左側後視鏡看其左後方有無來車，然
    死者係迎面撞擊被告車輛之車尾，且已人車倒地，人車倒地
    之高度與行進中之人車高度有別，縱被告駕車離去前，未貿
    然切入左車道行駛，行駛前亦有查看照後境，因倒地之人車
    高度較低，並非一定目視清楚，自不得以被告左側照後鏡目
    視可看見後方人車之情形，推論亦必看見倒地之人車。案發
    當時，被告車輛車尾燈係亮著，其後亦有邱寶慧之車頭燈，
    當時天色亦微亮，雖不妨礙被告之目視情形，惟依被告駕車
    離去之現場狀況，尚非必然自後照鏡可得知肇事情況，被告
    駕車離去前，並無特殊情況或有人告知下，依其駕車角度，
    既非必然看見死者之人、車，則被告停車時間之長短及肇事
    現場之明亮與否，要與本件肇事之發生並無相當因果關係，
    縱被告將車輛停放於機車專用道達6 小時之久，並未有確切
    之證據足證被告駕車離去前已明知發生上開事故，仍故意逃
    逸之情形下，尚難以此推論被告有駕車逃逸之直接或間接故
    意。末查，被告與證人即茶室老闆陳永霖之電話通話內容，
    並未明確顯示被告離去前或甫離去已被告知肇事，縱其離去
    後曾被告知有肇事情形，並未立即趕回現場，亦難遽認被告
    明知肇事而駕車逃逸之直接或間接故意。綜上所述，依前開
    證據尚難使人確信被告係於知悉違規停車肇事致人死傷後，
    仍離開現場逃逸，此外，復查無其他積極證據足資證明被告
    有何公訴意旨所稱之肇事逃逸之犯行，依照前開之說明，本
    案被告即屬犯罪不能證明。
五、原審因認被告此部分犯罪不能證明，而為無罪之諭知，認事
    用法，核無不合，檢察官上訴意旨，仍執陳詞，指摘原判決
    此部分不當，求予撤銷改判，為無理由，應予駁回。
據上論斷，應依刑事訴訟法第368條，判決如主文。
本案經檢察官羅榮乾到庭執行職務。
中    華    民    國    97    年    9     月    2     日
                  刑事第三庭  審判長法  官  蔡秀雄
                                    法  官  謝靜恒
                                    法  官  許文章
以上正本證明與原本無異。
如不服本判決，應於收受送達後十日內向本院提出上訴書狀，其
未敘述上訴之理由者並得於提起上訴後十日內向本院補提理由書
（均須按他造當事人之人數附繕本）。
                                    書記官  蔡慧娟
中    華    民    國    97    年    9     月    2     日


司法院資訊處製作；財團法人民間司法改革基金會備份。
